【裁判字號】    97,訴,3402
【裁判日期】    971107
【裁判案由】    分配表異議之訴
【裁判全文】
臺灣臺北地方法院民事判決             97年度訴字第3402號
原      告  甲○○
被      告  台灣土地銀行股份有限公司
法定代理人  丁○○
訴訟代理人  乙○○
            丙○○
上列當事人間分配表異議之訴事件，本院於民國97年10月24日言
詞辯論終結，判決如下：
    主      文
原告之訴駁回。
訴訟費用由原告負擔。
    事實及理由
一、按債權人或債務人對於分配表所載各債權人之債權或分配金
    額有不同意者，應於分配期日1日前，向執行法院提出書狀
    ，聲明異議。又異議未終結者，為異議之債權人或債務人，
    得向執行法院對為反對陳述之債權人或債務人提起分配表異
    議之訴；聲明異議人未於分配期日起10日內向執行法院為前
    二項起訴之證明者，視為撤回其異議之聲明；前項期間，於
    第40條之1有反對陳述之情形，自聲明異議人受通知之日起
    算。強制執行法第39條第1項、第41條第1項、第3項前段及
    第4項分別定有明文。本件原告主張其於分配期日即民國97
    年4月17日前之97年4月3日聲明異議，被告於97年4月18日為
    反對之陳述，嗣原告於97年4月23日收受本院民事執行處有
    關被告為反對陳述之通知，旋即於受通知後10日內之97年4
    月30日提起本件分配表異議之訴等情，經本院調閱本院96年
    度執字第58546號卷宗查明，是原告提起本件訴訟，合於首
    揭規定，先予敘明。
二、原告主張：訴外人張淯筌於94年5月間提供其所有坐落於臺
    北市○○區○○段一小段1045、1046地號土地（應有部分1/
    4），及其上2907建號建物即門牌編號臺北市○○路○段70號
    3樓房屋（下稱系爭房地）與被告設定新臺幣（下同）840萬
    元之最高限額抵押權（下稱系爭抵押權），95年8月間再以
    系爭房地為向伊借款之擔保，並設定800萬元之最高限額抵
    押權。惟張淯筌未依約清償其對被告之借款債務，被告因而
    聲請拍賣系爭房地（案列96年度執字第58546號），並經本
    院民事執行處於97年3月26日作成分配表（下稱系爭分配表
    ），指定於97年4月17日下午2時30分實行分配。惟被告所陳
    報之5,733,074元及999,180元債權本金，乃訴外人筌浚企業
    股份有限公司（下稱筌浚公司）以張淯筌及訴外人王沛淇為
    連帶保證人而為之經財團法人中小企業信用保證基金（下稱
    信保基金）保證之借款，自不在系爭抵押權擔保之範圍，被
    告以定型化抵押權設定契約書約定抵押權擔保債權包括現在
    、過去及將來發生之債權（包括借款、票據、透支、墊款、
    保證等及其他授信有關之債權），將其對張淯筌之保證債權
    列入分配，明顯加重張淯筌清償債務之範圍，對張淯筌有失
    公平，依民法第247條之1與消費者保護法第12條第1項規定
    ，該約定應屬無效，被告所應優先分配之債權金額僅7,331,
    715元，被告卻將逾此部分之1,068,285元普通債權列為優先
    債權，行使權利損害伊之利益，應將此1,068,285元改由伊
    受分配。為此起訴，並聲明：系爭分配表所載分配予被告之
    次序之債權原本5,733,074元及999,180元，暨其利息與違
    約金，均應予剔除，不得列入該次序分配，應改列於次序
    ，並將次序之債權種類改為借款，再變更次序之分配金
    額為3,796,258元。
三、被告則以：系爭抵押權設定契約書之其他約定事項既約定系
    爭房地為擔保張淯筌對伊現在（包括過去所負現在尚未清償
    ）及將來所負於最高限額內之借款、票據、透支、墊款、保
    證、信用卡消費及其他授信有關之債務，張淯筌對伊所負之
    借款及連帶保證債務自在系爭抵押權擔保之範圍等語置辯，
    並聲明：如主文第1項所示。
四、兩造不爭執之事實（見本院卷第164頁反面、第165頁正面）
    ：
  (一)張淯筌於94年5月20日向被告聲請700萬元房屋貸款，並提供
    其所有之系爭房地為擔保，設定840萬元之最高限額抵押權
    （即系爭抵押權）（見本院卷第24至28頁），嗣95年6月16
    日筌浚公司另向被告借款700萬元（信保基金保證7成）及60
    0萬元（信保基金保證5成），由張淯筌及王沛淇擔任連保人
    （見本院卷第31至34頁）。
  (二)系爭抵押權之設定契約書其他登記事項雖記載為「其他約定
    事項詳如附件其他約定事項之規定」，惟土地及建物登記謄
    本其他登記事項登記均登載為「空白」（見本院卷第25、26
    、44頁）。
  (三)張淯筌於95年8月21日提供系爭房地為其向原告借款之擔保
    ，並設定800萬元之最高限額抵押權（見本院卷第51頁）。
  (四)張淯筌及筌浚公司嗣未依約繳款，被告執本院96年度拍字第
    210號民事裁定及96年度重訴字第300號民事判決為執行名義
    ，聲請拍賣系爭房地。
  (五)信保基金迄97年9月11日尚未交付備償款（見本院卷97、98
    頁）。
五、本件爭執事項（見本院卷第42頁反面、第165頁正反面）：
  (一)系爭抵押權設定契約書其他約定事項第1條第(三)款約定：「
    包括債務人對於抵押權人現在、過去及將來所負在本抵押權
    設定契約書所定債權最高限額內之借款、票據、透支、墊款
    、保證、信用卡消費及其他與授信有關之債務包括利息、遲
    延利息、違約金、抵押權人所墊付抵押物之保險費、對債務
    人取得執行名義之費用、實行抵押權之費用與因債務不履行
    而發生之損害賠償。」是否為系爭抵押權效力所及？是否因
    未經地政機關登記於其他登記事項而受影響？
  (二)系爭分配表次序所列債權原本5,733,074元、999,180元及
    其利息與違約金是否為系爭抵押權擔保之範圍？
  (三)前開約定是否違反消費者保護法第12條第1項及民法第247條
    之1、第148條第1項規定？
六、系爭抵押權設定契約書其他約定事項第1條第(三)款約定之內
    容為系爭抵押權擔保之範圍，不因登記簿未將之登載於其他
    登記事項欄位即謂非系爭抵押權效力所及：
    原告主張系爭抵押權僅擔保被告貸與張淯筌之借款債權，被
    告所陳報之連帶保證債權為系爭抵押權效力所不及云云。惟
    按抵押權所擔保之債權，其種類及範圍，屬於抵押權之內容
    ，依法應經登記，始生物權之效力，但如因內容過於冗長，
    登記簿所列各欄篇幅不能容納記載，可以附件記載，作為登
    記簿之一部分。因此關於最高限額抵押權所擔保之債權，雖
    未記載於土地登記簿，然於聲請登記時提出之最高限額抵押
    權設定契約書，有該項債權之記載者，此契約書既作為登記
    簿之附件，自為抵押權效力所及（最高法院84年台上字第19
    67號判例、88年度台上字第2645號判決及97年度台上字第18
    15號判決參照）。經查，系爭抵押權登記之其他登記事項欄
    為「空白」，雖有卷附登記謄本影本可稽（見本院卷第44頁
    ），但被告聲請登記時，除提出抵押權設定契約書，並附上
    其他約定事項之文件（見本院卷第24至26頁），觀諸抵押權
    設定契約書第 (21)項申請登記以外之約定事項欄位，又有
    「其他約定事項詳如附件其他約定事項之規定」之明文（見
    本院卷第26頁），足徵其他約定事項亦在被告聲請登記之範
    圍。準此，縱使登記簿未將「其他約定事項第1條第(三)款」
    記載為債權之範圍，依前開說明，仍為系爭抵押權擔保之範
    圍，自為系爭抵押權效力所及。原告主張依土地法第43條規
    定，未經登記於登記簿之其他約定事項不生效力云云，核與
    上開說明不合，自非可取。
七、系爭分配表次序所列債權原本5,733,074元、999,180元及
    其利息與違約金均為系爭抵押權擔保之範圍：
  (一)原告主張分配表次序所列債權原本5,733,074元、999,180
    元及其利息與違約金均係張淯筌擔任筌浚公司借款連帶保證
    人所生債權，並非系爭抵押權擔保範圍云云。惟按所謂最高
    限額抵押權，係指在抵押存續期間內，發生之債務，於最後
    決算時，在最高限額內有擔保效力而言。此種抵押權所擔保
    之債務，除訂約時已發生者外，即將來發生之債務在約定限
    額之範圍內，亦為抵押權效力所及。此與一般抵押權，為專
    就現存特定之債務為擔保者，有所不同。經查：
  1.「為債務人對抵押權人現在（包括過去所負現在尚未清償）
    及將來所負在本抵押權設定契約書所定債權最高限額內之借
    款、票據、透支、墊款、保證、信用卡消費款及其他與授信
    有關之債務包括利息、遲延利息、違約金、抵押權人所墊付
    抵押物之保險費、對債務人取得執行名義之費用、實施抵押
    權之費用與因債務不履行而發生之損害賠償。」，為系爭抵
    押權設定契約書其他約定事項第1條第(三)款所明定。而此條
    項約定之內容為系爭抵押權所擔保之範圍，復如前述，依前
    開說明，被告辯稱於系爭抵押權存續期間內，張淯筌對其所
    負之一切債務（包含保證債務），在840萬元範圍內者，均
    為系爭抵押權效力所及，於法自屬有據。
  2.系爭抵押權存續期間自94年5月20日至144年5月19日，有登
    記謄本可憑（見本院卷第44頁），依不爭執事實(一)、(四)所示
    ，又查悉張淯筌於94年5月20日以自己名義向被告聲請700萬
    元之房屋貸款外，另於95年6月16日擔任筌浚公司向被告借
    款700萬元及600萬元之連帶保證人，嗣因未依約清償，積欠
    如系爭分配表次序所載之本金、利息與違約金，由此足明
    次序所載之債權（即前開700萬元房屋貸款、700萬元及600
    萬元連帶保證債權）及其利息與違約金，乃系爭抵押權存續
    期間所發生之債權，依前開說明，自應認此等債權均為系爭
    抵押權效力所及。惟系爭抵押權以840萬元為最高限額，其
    利息、遲延利息及違約金連同原本合併計算，如超過該限額
    者，其超過部分則無優先受償之權。
  3.次序所列債權原本5,733,074元、999,180元及其利息與違
    約金雖係張淯筌對被告所負之連帶保證債務，但已在系爭抵
    押權擔保範圍，於840萬元範圍內之債權原本、利息與違約
    金，被告均有優先受償之權利，原告主張次序為普通債權
    云云，自非有理而不可取。
  (二)原告雖又主張次序所列債權原本5,733,074元、999,180元
    及其利息與違約金均係張淯筌擔任筌浚公司借款連帶保證債
    權，既經信保基金保證，顯屬無擔保之信用貸款，自不在系
    爭抵押權擔保之範圍，況信保基金已履行保證責任，被告對
    原告已無債權存在云云。然查：
  1.信保基金之保證，目的在協助具有發展潛力，但欠缺擔保品
    之中小企業，向金融業融通以獲得營運資金，與一般之連帶
    保證人有殊，亦非保險人。係於金融業對中小企業之授信案
    件已屆清償期發生授信逾期或信用發生危機時，金融業依照
    契約應採取一定之追償措施，如仍未獲清償，於一定期間可
    依契約請求中小信保基金先行代位清償（金融業僅能列入暫
    收款或其他預收款科目內），惟經授信之該中小企業之給付
    及賠償責任並不因此解免，金融業依約仍應繼續追償，如追
    索得到部分清償，則應還與信保基金（最高法院87年度台
    上字第2775號判決參照）。是以，此二筆借款除有筌浚公司
    所邀集之張淯筌及王沛淇為人保外，另獲得信保基金之保證
    ，乃對被告債權之雙重保障，於被告獲得全額清償前，被告
    對張淯筌之連帶保證債權依然存在。原告以信保基金對筌浚
    公司提供信用保證之詞，主張張淯筌之連帶保證債務非系爭
    抵押權所擔保之範圍，容有誤會，並不可取。
  2.信保基金保證筌浚公司對被告借款之清償，雖無疑義，但非
    分擔或減輕筌浚公司之清償責任，迄97年10月24日言詞辯論
    終結時，信保基金尚未交付備償款予被告，既經信保基金以
    97年9月11日 (97)催收字第6032743號函復本院（見本院卷
    第97、98頁，不爭執事實(四)），被告對筌浚公司之借款債權
    未獲得任何清償之情即堪認定，自無原告所稱被告已無債權
    可言。原告主張被告不得將次序所列債權原本5,733,074
    元、999,180元及利息與違約金列入優先債權而為分配，亦
    有未洽，仍難為有利於原告之認定。
八、系爭抵押權設定契約書其他約定事項第1條第(三)款約定未違
    反消費者保護法第12條第1項及民法第247條之1、第148條第
    1項規定：
  (一)原告主張系爭抵押權設定契約書其他約定事項第1條第(三)款
    違反消費者保護法第12條第1項規定，應屬無效云云。惟按
    所謂消費者，依消費者保護法第2條之立法解釋，指以消費
    為目的而為交易、使用商品或接受服務者而言。銀行或其他
    金融機構與連帶保證人間所訂立之保證契約，乃保證人擔保
    借款人對金融機構債務之清償責任，金融機構對保證人並未
    提供任何商品或服務，保證人並未因有保證契約而自銀行獲
    得報償，尚非屬消費者保護法所規定有關消費之法律關係，
    自無該法之適用（最高法院90年度台上字第2011號判決參照
    ）。張淯筌保證筌浚公司對被告所負借款債務之清償之契約
    ，即無消費者保護法之適用，原告此項主張於法顯有未合，
    自無足採。
  (二)原告次主張張淯筌向被告申請房屋貸款時，被告未給與住宅
    貸款契約之審閱期間，張淯筌顯無法充分瞭解此定型化契約
    之全部規範，不僅不知該契約之條文，甚至毫無與被告磋商
    變更契約條款內容之餘地，該份契約關於張淯筌對他人保證
    清償責任之約定，顯然加重張淯筌設定系爭抵押權擔保之權
    利範圍，且令張淯筌負責清償對第三人保證債務之不利益。
    是系爭抵押權設定契約書約定張淯筌對第三人之保證債務亦
    為系爭抵押權擔保範圍，已符合民法第247條之1第2、4款規
    定，應屬無效云云。惟查：
  1.按民法第247條之1第2款固規定依照當事人一方預定用於同
    類契約之條款而訂定之契約，為加重他方當事人責任之約定
    ，按其情形顯失公平者，該部分約定為無效，惟增訂該條規
    定之立法理由，乃為防止附合契約自由之濫用及維護交易之
    公平，而列舉四款有關他方當事人利害之約定，如按其情形
    顯失公平者，明定該部分之約定為無效。該條第2款所謂「
    加重他方當事人之責任」，係指一方預定之契約條款，為他
    方所不及知或無磋商變更之餘地者。所稱「按其情形顯失公
    平者」，則係指依契約本質所生之主要權利義務，或按法律
    規定加以綜合判斷而有顯失公平之情形而言。
  2.依張淯筌與被告所簽訂之住宅貸款契約，其末頁約定「聲明
    事項：借款人及保證人特此聲明已於合理期間內審閱（於中
    華民國年月日攜回，審閱期間至少五日）前開全部條款內容
    ，且已充分瞭解並同意簽章於後。」（見本院卷第29頁），
    且查無張淯筌攜回該份契約之日期記載，雖為被告所不爭執
    ，但遍觀該份契約之各條約定，除第17條「保證人代借款人
    清償全部債務後，依法請求貴行移轉擔保物權時，絕不因擔
    保物有瑕疵而持異議。」，尚無關於擔保物權權利義務之約
    定，則張淯筌是否知悉系爭抵押權設定契約書其他約定事項
    ，顯與事先閱覽住宅貸款契約無關，自不因住宅貸款契約無
    張淯筌審閱日期之記載，即為系爭抵押權設定契約書其他約
    定事項第1條第(三)款無效之認定。
  3.系爭抵押權契約書已經張淯筌於合理期間內審閱完畢，業據
    張淯筌蓋印確定，而其他約定事項第1條第(三)款並蓋有「張
    淯筌」印文，復有系爭抵押權設定契約書為憑（見本院卷第
    26 頁），張淯筌對於系爭抵押權擔保之範圍，顯然明瞭，
    以金融市場開放且競爭而言，張淯筌非無其他締約之對象。
    至張淯筌有何不能拒絕締約之情事，既未見原告舉證以實其
    說，自難認有張淯筌不及知而貿然締約之情事。況最高限額
    抵押權既為對於債權人一定範圍內之不特定債權，預定一最
    高限額，由債務人或第三人提供抵押物予以擔保，以省卻因
    債務重覆發生而須逐次設定之勞費。張淯筌為筌浚公司法定
    代理人，對於其係筌浚公司對被告借款之人保及物保提供者
    ，自難諉稱不知！稽此足見張淯筌係為避免逐次設定抵押權
    而簽訂系爭抵押權設定契約書，衡情並無加重張淯筌負擔或
    有其他不利益等情形。原告主張系爭抵押權設定契約書其他
    約定事項第1條第(三)款約定違反民法第247條之1第2、4款約
    定而無效云云，非有理由，仍難採取。
  (三)原告再主張被告行使權利損害其之權利，次序所列債權原
    本5,733,074元、999,180元及其利息與違約金不得列為優先
    債權分配云云。然民法第148條第1項權利之行使，不得以損
    害他人為主要目的之規定，係在限制權利人行使權利，專以
    損害他人為主要目的。若當事人行使權利，雖足使他人喪失
    利益，苟非以損害他人為主要目的，即不受該條規定之限制
    。查，被告為抵押權人，張淯筌及筌浚公司未依約繳款，其
    進而行使抵押權，乃權利之正當行使，核無不當。又系爭抵
    押權為第一順位抵押權，被告與張淯筌達成其他約定事項之
    合意時，顯然無法預見張淯筌將提供系爭房地設定第二順位
    抵押權予原告，自難預先擬定系爭抵押權設定契約書其他約
    定事項第1條第(三)款約定來達到損害原告利益之目地。再者
    ，原告就被告出於損害原告之目地之具體事實，迄未說明與
    舉證，其主張被告有損害他人為主要目的之權利濫用情事，
    自屬無據而不能取。
九、綜上所述，原告之各項主張俱非有理，系爭分配表次序所
    列債權原本5,733,074元、999,180元及其利息與違約金之債
    權為系爭抵押權效力所及，於840萬元範圍內，被告得優先
    受償，原告主張此部分債權應予剔除，列於次序，並將次
    序之債權種類改為借款，再將逾840萬元之1,068,285元應
    列入次序由其分配，為無理由，應予駁回。又本件事證已
    臻明確，兩造其餘攻擊與防禦方法均與判決結果不生影響，
    茲不再一一論述，附此敘明。
十、訴訟費用負擔之依據：民事訴訟法第78條。
中    華    民    國    97    年    11    月    7     日
                  民事第五庭    法  官  許純芳
以上正本係照原本作成
如對本判決上訴，須於判決送達後20日內向本院提出上訴狀
中    華    民    國    97    年    11    月    7     日
                                書記官  詹雪娥


司法院資訊處製作；財團法人民間司法改革基金會備份。
